【裁判字號】    96,訴,2558
【裁判日期】    970610
【裁判案由】    侵權行為損害賠償
【裁判全文】
臺灣板橋地方法院民事判決              96年度訴字第2558號
原          告  影像電腦股份有限公司
法 定 代 理 人  甲○○
訴 訟 代 理 人  簡長順律師
被          告  技晴產品設計有限公司
兼上法定代理人  乙○○
上列當事人間請求侵權行為損害賠償事件，於中華民國97年5 月
27日言詞辯論終結，本院判決如下：
    主          文
被告技晴產品設計有限公司、乙○○應連帶給付原告新臺幣陸拾
捌萬零肆佰元，及自中華民國九十六年十二月一日起至清償日止
按週年利率百分之五計算之利息。
訴訟費用由被告連帶負擔。
本判決於原告以新臺幣貳拾伍萬元為被告預供擔保後，得為假執
行。
    事 實 及 理 由
壹、當事人之主張：
一、原告方面：
    聲明：被告應連帶給付原告新臺幣（下同）680,400 元及起
    訴狀送達被告之翌日起至清償日止，按年息百分之五計算之
    利息。並陳明原告願供擔保以代釋明，請准宣告假執行。
    其陳述及所提出之證據如下：
(一)緣原告前下8 筆訂單予被告，經被告同意該8 筆訂單之所有
    事項，而成立承攬關係。嗣被告未依約定內容工作，經原告
    要求被告改善其工作，並要求被告在改善其工作前暫停開發
    鋼模工作，然被告於民國95年7 月27日竟將原告所有放置於
    第三人旺盛塑膠廠處並由該工廠保管之模具，以模具需修改
    為由取走。原告發覺被告騙走原告所有前述之模具後，要求
    被告立即返還該模具惟遭被告拒絕，原告隨即報案，嗣原告
    並提出詐欺及竊占之告訴。被告見其犯行敗露，乃立即委託
    律師諉以其係行使留置權云云通知原告，實全為其卸責之詞
    。核被告之行為乃係侵權行為，依民法第184 條規定，被告
    自應對原告負損害賠償之責任。又被告乙○○係被告技晴產
    品設計有限公司之負責人，其以被告技晴產品設計有限公司
    負責人身分為侵權行為，自應依民法第28條及公司法第23條
    規定，由被告二人負連帶賠償責任。
(二)被告因與原告間有民事糾紛，乃未思以正當方法解決即無故
    將原告正在生產商品之模具扣留，並於原告要求被告立即返
    還該遭被告扣留之模具，而被告仍未返還，以致原告因此另
    向第三人福州欣漢電腦股份有限公司重新製作模具，以便生
    產產品，該損失為美金21,000元。依起訴時美金與新台幣匯
    率為1:32.4元，則原告因此所受之損失為新台幣680,400(21
    ,000*32.4=680,400) 。
(三)被告騙走原告所有前述鋼模模具，乃明知原告以該模具生產
    產品中，且有交貨之壓力 (否則原告對原告客戶即屬違約)
    ，竟加以扣留不令原告使用，並於原告要求立即返還（原告
    行使物上請求權），亦拒不返還，故有侵權行為。不僅該當
    民法第184 條第1 項前段之行為，亦有民法第184 條第1 項
    後段之行為。另被告亦侵害原告物之使用，亦符合民法第18
    4 條第2 項所規定之違反保護他人之法律（物之所有權）之
    侵權行為，故本件原告主張被告依民法第184 條規定三種侵
    權行為均符合之，請擇一判決即可。
(四)民法第28條及公司法第23條規定，被告二人係法人身分與董
    事身分，故有連帶賠償之責任。
(五)案外人陳坤財於95年8 月22日筆錄，供述95年7 月27日時間
    不詳，在新莊市○○路136 巷28號遭被告派一人來運走。此
    筆錄已檢附於97年3 月27日原告呈報証據方法狀原証五。以
    上二項証據方法，足以証明被告未經原告同意私自運走原告
    所有系爭7 付模具。
(六)被告於95年8 月7 日委託律揚律師事務所通知原告，該二組
    模具仍置於被告處，此律師函已檢附起訴狀原証二。
(七)原告委託第三人福州欣漢電腦股份有限公司之訂購單，此有
    訂購單二份已檢附於起訴狀原証四。足以証明原告已因此有
    多支出美金21000 元。
(八)被告抗辯是原告告知被告模具要修改，被告才前往旺勝公司
    取模云云，原告否認被告之抗辯。按該鋼模模具均已上生產
    線，並交由代工工廠旺勝公司生產中，怎可能需要再修改，
    此其一。再者如果要修改，既然兩造就另外工作尚有爭議，
    原告怎敢要求被告修改，又若有要修改，則要修改那幾付以
    及那裏要修改，被告迄今已抗辯近二年半了，乃均未曾加以
    說明，而且苟有修改之要求，被告竟然在扣了近二年後，仍
    尚未修改，此其二。凡此均與事理不合，復查被告果或有意
    行使留置權，則何以於96年4 月間又通知原告願返還系爭鋼
    模模具 (當時尚在訴中)， 似此行為，乃足以証明被告根本
    就是乘原告於95年7 月間甫上生產線，且有產品生產交貨於
    客戶之時間壓力下，被告欲以投機行為令原告屈服，其不僅
    為惡意行為，更有悖於善良風俗，如再參以原告已與被告交
    易數年，原告從無欠款，此次僅因另外承攬工作有爭議，未
    聲請法院假扣押即以自稱自力救濟方式侵害原告之權利。而
    被告所扣留之物係原告已支付被告一百餘萬元才得以持有之
    鋼模模具，依被告於他案之債權主張，亦不過530,358 元而
    已，顯見被告早已預謀，幸而大陸地區重新製作之費用僅需
    原來費用之一半不到，故原告僅請求因被告扣留，以致原告
    增加之成本費用而已，至於因被告行為導致原告遲延交貨等
    商業損失及信譽之損失及中間訂購滋生之飛機機票、運費等
    ，原告是鑒於多年交易情面上，才不擬請求，並非表示原告
    之損失僅止於此而已。另被告經原告通知返還系爭鋼模模具
    ，則被告若無法律上原因，而予以扣留不還原告，自亦屬侵
    權行為。
(九)證據：提出臺灣板橋地方法院檢察署96年6 月12日96年度偵
    字第4747、8879號檢察官不起訴處分書、律揚法律事務所賴
    傳智律師95年8 月7 日95年度明律字第133 號函、簡長順律
    師95年8 月1 日95年知字第950801號函、影像電腦股份有限
    公司訂購單、陳坤財95年8 月22日於新莊分局福營派出所之
    調查筆錄等影本為證據。
二、被告方面：
    聲明：請求駁回原告之訴。
    其陳述及所提出之證據如下：
(一)本件係因原告拒不清償積欠之報酬及修改模具之費用在先，
    被告方依法就系爭模具主張留置權，並無故意或過失侵害原
    告權利可言：此事緣由原告)委 託被告設計產品，製作手工
    樣品及開發塑膠成型模具，爾後竟然在毫無理由不告知被告
    原委情況下片面毀約拒不償付所有應付款項，此處有原告公
    司工程師陳志宗先生證詞（附件一）佐證：此事件經台北地
    方法院一審判決原告敗訴, 因原告不服上訴故此案尚在審理
    中。自民國94年/12/6 起至95/6/14 期間原告陸續下單被告
    從事塑膠成型模具開發、設計產品、製作手工樣品等8 項工
    作（附件二），被告始終忠實履行訂單內容，其中原告就攜
    帶式翻拍架之增高盒手工模型（定單P0000000）無故指示暫
    停製作中的部份零件模具等討論完後再繼續進行而其餘零件
    模具製作照常進行。被告完全遵照原告指示暫停部份零件模
    具而其餘零件模具試模樣品則如期提交。95年5~6 月間被告
    前往原告辦公室討論攜帶式翻拍架增高盒之有解決方案，會
    談中被告表示設計變更之可行性祇待原告指示即可立刻進行
    ，但是原告始終無任何進ㄧ步指示而被告也僅能暫時等待。
    等待期間被告陸續完成原告所下數個設計案及一個手工樣品
    訂單（附件三），並陸續向原告請款但都遭原告藉故托延直
    到95年8 月1 日才爆發原告全面毀約拒絕商議及付款事件。
(二)將事件始末依事實發生順序再次序列敘述：
    1.95/7/27 因應原告工程部陳志宗先生指示模具需要修改故
      將相關模具由旺勝塑膠廠載出等待進一部指示修改模具。
    2.95/8/1原告採購人員林桂琴小姐來電告知拒付所有款項，
      被告立刻表達次日願前往原告辦公室商議 (附件四)。
    3.95/8/2原告採購人員林桂琴小姐於下午3 點左右來電表示
      拒絕商議 (附件四)。
    4.95/8/2被告於傍晚6 點47分發文原告請於95/8/4前安排會
      面協商若再次遭拒將採取法律途徑依法追討 (附件四)。
    5.95/8/7被告委託律師發文籲請商議並將行使留置權等語（
      附件五）。
    6.95/8/22 原告前往新莊巿福營派出所備案告發被告侵占，
      詐欺（附件六），後經板橋地檢署及法院前後三次判決不
      起訴。
    7.95/10/18期間被告尋求法院協助調解（附件七），但原告
      依然強悍拒絕。
    8.96/4/11 此時民事、刑事正在審理中被告已無留置模具的
      必要於是本日第一次發文通知原告模具歸還 (附件八)。
    9.96/4/14 第二次寄出存證信函通知原告模具歸還 (附件九
      ）。
   10.96/5/9 第三次通知告模具歸還 (附件十)。 綜上，顯知
   本件係因原告拒不清償積欠之報酬及修改模具之費用在先，
   被告方依法就系爭模具主張留置權，並無故意或過失侵害原
   告權利之情復次，針對原告所提呈之證據查有諸多疑義：
  11.被告從未收受原告所呈原証三（附件十ㄧ）上載發文日期
     為95年8 月1 日之律師函，僅曾收受發文日期為95年8 月
     16日之律師函。況查被告委請律師去函（附件五）主張留
     置權日期為95年8 月7 日，而原告又如何能在事件發生前
     （即發文日期為95年8 月1 日之律師函）通知被告歸還模
     具? 故被告質疑此文之真偽，且原証三於兩造前訴訟中均
     未見原告提出，則何以此時出現請原告針對前述2 點質疑
     提出說明。
  12.僅見原告下定單於福州欣漢電腦股份有限公司 (附件十二)
     為何不見付款發票或其他憑證? 且經被告查證福州欣漢電
     腦股份有限公司為原告100%獨資設立 (附件十三) 故此種
     片面單據不足採用。
(三)被告留置系爭模具之行為與原告所主張之損害間並無相當因
    果關係：
  １、按「所謂相當因果關係，係指依經驗法則，綜合行為當時
      所存在之一切事實，為客觀之事後審查，認為在一般情形
      下，有此環境、有此行為之同一條件，均可發生同一之結
      果者，則該條件即為發生結果之相當條件，行為與結果即
      有相當之困果關係。反之，若在一般情形下，有此同一條
      件存在，而依客觀之審查，認為不必皆發生此結果者，則
      該條件與結果並不相當，不過為偶然之事實而已，其行為
      與結果間即無相當因果關係。」最高法院94年台上字第94
      0 號判決著有明文可稽。
  ２、縱鈞院認被告就系爭模具扣押之行為乃係不法，惟以經驗
      法則判斷，扣押模具之行為並不必然導致原告即需另向第
      三人訂購模具，兩者間並未存有非A 即B 之關係，而被告
      斯時扣押系爭模具之本意乃係希冀兩造得以就積欠之款項
      作一友善協商，是倘原告願以善意磋商方式解決款項爭議
      ，被告自會儘速放棄就系爭模具主張留置，日後更可免兩
      造訟累，況被告於事後亦多次去函原告敦請其取回系爭模
      具，但卻未獲原告任何回應，詎今原告在拒不領回系爭模
      具下，卻捨簡就繁起訴主張其受有「另向第三人訂購模具
      造成之費用損失」云云，其居心可議，至為灼然。職是，
      揆諸前開最高法院意旨，本件被告扣押系爭模具之行為縱
      為不法，但與原告據以主張之損害間，難認有相當因果關
      係存在，自非侵權行為。
(四)證據：提出臺灣臺北地方法院96年9 月28日96年度訴字第59
    9 號民事判決（部分）、臺灣板橋地方法院96年10月25日96
    年度聲判字第59號刑事裁定、臺灣高等法院檢察署96年8 月
    7 日96年度上聲議字第3836號處分書、臺灣板橋地方法院檢
    察署96年6 月12日96年度偵字第4747、8879號檢察官不起訴
    處分書、電子郵件、新店雙城郵局96年4 月14日第204 號存
    證信函、律揚法律事務所賴傳智律師95年8 月7 日95年度明
    律字第13 3號函、陳坤財95年8 月22日於新莊分局福營派出
    所之調查筆錄、影像電腦股份有限公司95年10月18日民事聲
    明異議狀（臺灣臺北地方法院95年度促字第37276 號）、簡
    長順律師95年8 月1 日95年知字第950801號函、影像電腦股
    份有限公司訂購單、福州欣漢電腦股份有限公司網頁、影像
    電腦股份有限公司網頁等影本為證據。
貳、本院依職權向臺灣板橋地方法院檢察署調取該署96年度偵字
    第4747號偵查卷宗。
參、得心證之理由：
一、原告主張被告於95年7 月27日自第三人旺勝塑膠工廠陳坤財
    處騙取屬於原告所有之模具，而侵害原告之權利等情，被告
    固不否認其於前揭時間自第三人旺勝塑膠工廠陳坤財處取去
    原告委製之模具之事實，惟抗辯稱其因被告通知原告需修改
    模具，並行使留置權等語。經查，被告於於95年7 月27日前
    往臺北縣新莊市○○路136 巷28號第三人旺勝塑膠工廠陳坤
    財處取走屬由原告委託製作之模具之事實，為兩造所不爭執
    ，且有訴外人陳坤財於95年8 月22日於司法警察調查時之調
    查筆錄可參（見本院卷第52、53頁），則原告此部分主張自
    堪信為真實。
二、按依修正前之民法第928 條規定：「債權人占有屬於其債務
    人之動產，而具有左列各款之要件者，於未受清償前，得留
    置之：一、債權已至清償期者。二、債權之發生，與該動產
    有牽連之關係者。三、其動產非因侵權行為而占有者。」（
    註：本件涉訟之事實係發生於民國96年03月28日民法物權編
    第九章留置權章修正前，依民法物權編施行法第1 條規定，
    仍應適用修正前之規定），則債權人欲行使留置權，自應以
    占有債務人之動產為前提，倘若債權人所主張留置權之標的
    係因侵權行為或其他不法原因而侵奪債務人占有之動產，自
    無留置權可言，自屬當然。又按當事人主張有利於己之事實
    者，就其事實有舉證之責任，但法律別有規定或依其情形顯
    失公平者，不在此限。」，民事訴訟法第277 條亦定有明文
    ，本件原告主張系爭模具乃被告自訴外人陳坤財處騙取取得
    一節，為被告所否認，並抗辯稱其係依照原告之指示前往訴
    外人陳坤財處取回模具等語；經查，被告抗辯稱伊係因受原
    告之指示，因需修改模具而前往訴外人陳坤財即旺勝塑膠工
    廠載走模具，惟為原告所否認，則被告自須就此有利於己之
    事實負舉證之責，然依雙方就系爭模具之爭執並非始於被告
    前往訴外人陳坤財處取走模具之時，其間雙方當有對於模具
    之效能及修改等事項有多次之交涉及磋商，欲證明此一事實
    當非難事，惟被告並未提出任何足以證明原告指示其前往訴
    外人陳坤財處取走模具修改之證據，自難認為其此部分抗辯
    可採，則原告主張被告係未經原告同意而取走屬於原告之模
    具一節，當屬可採；又查，原告委由被告製作模具，並另委
    由訴外人陳坤財之旺勝塑膠工廠製造，故前述模具雖係由訴
    外人陳坤財持有中，但仍屬於原告間接占有之物，被告以不
    實之理由自訴外人陳坤財處取走屬於原告間接占有中之物，
    又對於該物主張有留置權存在，則原告主張被告有侵奪原告
    對於系爭模具之占有之事實，應堪採取，被告既然本來未占
    有系爭模具，而係以侵奪原告所間接占有之物之方法而取得
    系爭模具，乃屬於以侵權行為之方法取得占有系爭模具，依
    前揭法條規定，自不得對系爭模具主張留置權之事實，即亦
    堪認定。
三、按「因故意或過失，不法侵害他人之權利者，負損害賠償責
    任。故意以背於善良風俗之方法，加損害於他人者亦同。」
    ，民法第184 條第1 項定有明文。原告主張被告騙取其所有
    之模具，應屬侵權行為，而應負損害賠償責任一節，為被告
    所否認，並抗辯稱其行為並無不法等語；經查，被告與原告
    間因系爭模具所涉之承攬契約發生爭執，為兩造不爭執之事
    實，被告為保全其對於定作人即原告之承攬報酬請求權之行
    使，於必要時固有保全債權行動之需要，惟其當得聲請法院
    對屬於原告之財產執行假扣押以為保全，終究不得以自力侵
    奪屬於原告所有或占有之財產作為保全債權之方法，其以侵
    奪屬於原告占有之財產方式取得之動產，既不得作為留置權
    之標的，而不能達成保全債權之目的，且其所為侵奪原告占
    有物之行為，亦屬於侵害原告權利之行為，原告主張被告應
    負侵權行為損害賠償責任一節自堪採取，被告此部分抗辯則
    非可採。原告又主張其因被告將其所有之模具取走而無法繼
    續生產產品，故向訴外人福州欣漢電腦股份有限公司訂購模
    具，因而支出美金21,000元，以起訴時之匯率1:32.4計算合
    約新臺幣680,400 元，此為其所受之損害，因而向被告請求
    賠償等情，亦為被告所否認，抗辯稱原告並無另向第三人訂
    購模具之需要，且該訴外人福州欣漢電腦股份有限公司乃原
    告百分之百投資之公司，其所出具之單據真偽有疑義等語；
    經查，原告主張其因被告取走其所有供生產使用之模具，致
    使其必須向訴外人福州欣漢電腦股份有限公司訂購模具，並
    提出訂購單影本為證據，雖被告抗辯該訴外人福州欣漢電腦
    股份有限公司乃原告轉投資之公司，並提出該訴外人福州欣
    漢電腦股份有限公司之公司網頁資料為證據，原告亦不否認
    該訴外人福州欣漢電腦股份有限公司乃其轉投資之事業，然
    原告既有下單向該訴外人福州欣漢電腦股份有限公司訂購模
    具之事實，有前揭原告提出之訂購單據影本在卷可參（見本
    院卷第108 至112 頁），且有以匯款付款之記載，縱使原告
    下單訂購模具之訴外人福州欣漢電腦股份有限公司為原告轉
    投資之事業，但於法律上仍屬個別之法人，仍有支付交易價
    款之義務，即使原告不以向外訂購之方式取得模具，而由其
    內部單位自行生產製造，亦必須支出生產成本，而有損害之
    發生，被告以該訴外人福州欣漢電腦股份有限公司乃原告之
    轉投資事業，否認原告有另行支出費用重新製作模具而受有
    損害，自無可採；從而，原告主張其受有新臺幣680,400 元
    之損害，因而請求被告賠償一節，應堪認為有理由，被告之
    抗辯則非可採。至於兩造間因承攬報酬之爭執另案訴訟之訴
    訟標的乃關於承攬之法律關係，雖然本件涉訟之事故乃因兩
    造間之承攬關係而起，於事實上有牽連關係存在，但與本件
    之侵權行為損害賠償之法律關係之訴訟標的仍非屬同一，不
    當混淆，附此敘明。
四、原告又主張被告乙○○為被告技晴產品設計有限公司之董事
    ，依公司法第23條規定，應與被告技晴產品設計有限公司負
    連帶賠償責任等語，亦為被告所否認；按「公司負責人對於
    公司業務之執行，如有違反法令致他人受有損害時，對他人
    應與公司負連帶賠償之責。」，為公司法第23條第2 項所明
    定，被告乙○○乃被告技晴產品設計有限公司之負責人之事
    實，為被告乙○○所不爭執，而被告乙○○因不法侵奪原告
    所有之物而使被告技晴產品設計有限公司對原告應負侵權行
    為損害賠償責任，則被告乙○○自應依前開法條規定與被告
    技晴產品設計有限公司對原告負連帶賠償之責，原告此部分
    主張亦堪認為有理由。
五、綜上所述，原告主張被告技晴產品設計有限公司有侵權行為
    ，致其受有損害，應負損害賠償責任，而被告乙○○為被告
    技晴產品設計有限公司之負責人，亦應負連帶賠償責任等情
    ，均屬可採，則原告請求被告等2 人應連帶賠償其所受損害
    680,400 元及及自起訴狀繕本送達翌日即96年12月1 日起至
    清償日止按週年利率百分之五計算之利息，即屬有理由，應
    予准許。
肆、假執行之宣告：原告陳明願供擔保以代釋明聲請宣告假執行
    ，核與法律規定相符，爰酌定相當擔保金額，准予假執行。
伍、本件事證已臻明確，兩造其餘主張及攻擊防禦方法與證據，
    經本院斟酌後，與本件判決結果已不生影響，故不一一論列
    ，附此敘明。
陸、結論：原告之訴為有理由，依民事訴訟法85條第2項、第390
    條第2項，判決如主文。
中    華    民    國    97    年    6     月    10    日
            民事第一庭  法  官  許  瑞  東
以上正本證明與原本無異
如對本判決上訴，須於判決送達後20日內向本院提出上訴狀
中    華    民    國    97    年    6     月    10    日
                        書記官  賴  玉  芬


司法院資訊處製作；財團法人民間司法改革基金會備份。
